最高法院民事判決　　　　　　　　　 110年度台上字第2505號
上　 訴　 人　楊瑞焚
訴 訟代理 人　邱基峻律師
　　　　　　　吳孟謙律師
被　上訴　人　瑞雄製藥股份有限公司

兼法定代理人　楊晉榮
被　上訴　人　楊智閔
　　　　　　　楊智凱
　　　　　　　楊馥瑜
共　　　　同
訴 訟代理 人　凃禎和律師
上列當事人間請求股權移轉等事件，上訴人對於中華民國110年2
月3日臺灣高等法院高雄分院第二審更審判決（109年度上更一字
第13號），提起上訴，本院判決如下：
    主  文
原判決關於㈠駁回上訴人撤銷贈與後依不當得利、繼承法律關係
，請求被上訴人丙○○、乙○○移轉瑞雄製藥股份有限公司股份
及被上訴人瑞雄製藥股份有限公司將被上訴人丙○○、乙○○應
返還予上訴人之股數登載於股東名簿之訴；㈡命被上訴人甲○○
、丙○○、乙○○、丁○○連帶給付新臺幣伍拾萬元，暨各該訴
訟費用部分廢棄，發回臺灣高等法院高雄分院。
其他上訴駁回。
第三審訴訟費用關於駁回其他上訴部分，由上訴人負擔。
    理  由
一、本件上訴人主張：伊於民國64年間獨資創立瑞雄家畜製藥廠
    ，嗣於79年間獨自出資新臺幣（下同）500 萬元成立瑞雄製
    藥有限公司（下稱瑞雄有限公司），因當時公司法規定股東
    應有5 人以上，乃徵得前配偶楊洪月意、長子楊朝欽、長媳
    張鳳儀、次子即被上訴人甲○○、次媳謝素嬿（第一次上訴
    本院後，於000 年00月00日死亡）同意，將部分出資額借名
    登記於渠等名下，其中甲○○、謝素嬿（下稱甲○○2 人）
    借名登記出資額分別為235 萬元、50萬元（下合稱系爭出資
    額）。因伊與甲○○2人間之信任關係已不存在，乃以106年
    6 月29日第一審起訴狀繕本之送達，終止該借名登記契約，
    其2 人已無法律上原因，而仍保有該出資額登記名義上之利
    益，甲○○2 人自應返還系爭出資額。如認伊與謝素嬿間無
    出資額之借名登記關係，則該50萬元出資額係伊贈與謝素嬿
    ，惟謝素嬿對伊及伊現配偶有故意傷害之侵害行為，經臺灣
    橋頭地方法院（下稱橋頭地院）分別判處刑事傷害罪刑確定
    ，伊已撤銷該贈與，謝素嬿應返還該出資額。倘認伊係贈與
    50萬元，亦應返還該金額。爰依民事訴訟法第247 條規定，
    求為確認甲○○2人自78年9月25日起與瑞雄有限公司間之股
    東關係不存在；依民法第179 條規定或類推適用委任之法律
    關係，求為命甲○○將名下瑞雄有限公司235 萬元出資額移
    轉登記予伊；暨先位依同一規定，備位於撤銷贈與後，依民
    法第179 條規定，求為命謝素嬿將名下瑞雄有限公司50萬元
    出資額移轉登記予伊；次備位於撤銷贈與後，依民法第 179
    條規定，求為命謝素嬿給付50萬元之判決。嗣於第一次發回
    更審前之原審追加瑞雄有限公司為被告，及謝素嬿於上訴人
    第一次提起第三審上訴死亡後，經本院裁定命繼承人即甲○
    ○、被上訴人丙○○、乙○○、丁○○（下合稱甲○○4 人
    ）承受訴訟，復於原審以：甲○○2 人自其他股東處取得35
    萬元、130 萬元出資額，謝素嬿所遺出資額由丙○○、乙○
    ○（下稱丙○○2 人）繼承後，瑞雄有限公司於108年11月4
    日變更組織為瑞雄製藥股份有限公司（下稱瑞雄公司），50
    0萬元出資額變更為股份50萬股，甲○○、丙○○2人所持出
    資額現分別轉換為27萬股、18萬股。甲○○、丙○○2 人應
    各自所持股份中，返還23萬5000股、5 萬股，暨瑞雄公司應
    將伊之姓名、住所及應返還之股數登載於股東名簿等情，有
    情事變更為由。依同一法律關係，變更聲明求為命甲○○將
    瑞雄公司股份23萬5000股移轉登記予伊；並追加依繼承法律
    關係，先位、備位求為命丙○○2 人於繼承被繼承人謝素嬿
    原持有瑞雄公司股份18萬股內，連帶將其中5 萬股移轉登記
    予伊；次備位求為命甲○○4 人連帶給付50萬元。暨追加依
    公司法第169條第1項、第165條第1項規定，求為命瑞雄公司
    將伊之姓名、住所及上開返還之股數登載於該公司之股東名
    簿之判決（其餘未繫屬本院者，不予贅述）。
二、被上訴人則以：瑞雄有限公司設立時，甲○○2人之150萬元
    、50萬出資額，各係以上訴人分別贈與100 萬元、50萬元及
    甲○○自有資金50萬元自行繳納取得。嗣甲○○復分別自張
    鳳儀、楊朝欽受讓50萬元、35萬元出資額，合計取得235 萬
    元出資額。又甲○○2 人實際參與瑞雄有限公司營運事務及
    股東會，自行正常行使系爭出資額之股東權利，系爭出資額
    與上訴人間無借名登記契約關係。又謝素嬿非故意傷害上訴
    人，且上訴人於105 年12月21日受傷害，迄106年6月28日始
    起訴主張撤銷贈與，顯係宥恕之默示，縱其有撤銷權，亦已
    消滅等語，資為抗辯。
三、原審判命甲○○4 人連帶給付上訴人50萬元，駁回上訴人變
    更之訴及其餘追加之訴，無非以：上訴人先於64年間獨資創
    立瑞雄家畜製藥廠，復於79年初成立瑞雄有限公司，資本額
    500 萬元，全部股東即上訴人出資額50萬元並為董事，楊洪
    月意、楊朝欽、張鳳儀、甲○○、謝素嬿出資額依序為50萬
    元、150萬元、50萬元、150萬元、50萬元。又該公司於 108
    年11月4 日變更組織為瑞雄公司，甲○○持有27萬股，高峯
    玉持有5萬股，丙○○、乙○○各持有9萬股，合計50萬股。
    謝素嬿因於105 年12月21日傷害上訴人及於105年8月11日傷
    害高峯玉，各經橋頭地院以106年度簡上字第151號刑事判決
    判處拘役90日及臺灣高雄少年及家事法院以106 年度家護字
    第6號、106年度家護抗字第77號裁定核發民事通常保護令確
    定，為兩造所不爭。上訴人創立瑞雄有限公司，其子、媳、
    配偶擔任股東所繳納之股款，係源自上訴人交付之金錢，但
    金錢交付之原因不一，尚不得逕推認上訴人交付金錢由其子
    、媳、配偶等家屬繳納股款後登記出資額，係屬借名登記。
    依瑞雄有限公司歷次登記及變更登記表、股東同意書、章程
    、106 年5月16日股東會議紀錄、97至104年度營利事業投資
    人明細及分配盈餘表、證人楊曜鴻、楊朝欽於他案之證述、
    高雄市政府勞工局勞資爭議調解紀錄，瑞雄有限公司成立後
    ，先後於87年8 月20日、91年1月24日、94年2月1日及97年7
    月28日經甲○○2 人在內之全體股東決議修改章程，同意股
    東出資額讓與，其中上訴人先後取得之出資額全數讓與楊曜
    鴻、甲○○各自張鳳儀、楊朝欽受讓50萬元、35萬元出資額
    ，並於97年7 月28日決議改選甲○○擔任董事後，甲○○即
    以公司負責人身分對外執行業務，是甲○○2 人均親自行使
    系爭出資額所示股東或董事之權利，並就公司配發之股利自
    行申報繳納所得稅，非由上訴人管理、行使權利及繳納稅款
    。又公司法第98條規定於90年11月12日已修正為有限公司得
    由一人以上股東組成，上訴人於修法後，仍多次同意部分股
    東將出資額讓與他人，甚且於97年7 月28日出讓全部出資額
    ，並由甲○○繼任董事對外代表公司執行業務，自難認上訴
    人與甲○○2 人間就系爭出資額有借名登記關係。楊曜鴻、
    楊朝欽於另案（即橋頭地院106年度訴字第787號返還土地事
    件）與甲○○2 人成立訴訟上和解，渠等將出資額全數出售
    予甲○○，亦係自行行使瑞雄有限公司股東權利就出資額為
    處分，渠等於甲○○所涉侵占案件（即臺灣橋頭地方檢察署
    107 年度偵字第1518號、106年度偵字第10479號）偵查時所
    為瑞雄有限公司出資額均屬上訴人之證述，顯與上開行止不
    符，自不足採。上開偵查案件不起訴處分書所為兩造有借名
    登記關係之認定，於本件民事訴訟無拘束效力。甲○○於10
    5年5月21日固書立內容記載：「瑞雄製藥廠的一切東西、原
    料、成品及應收帳款，均屬上訴人」等語之證明書，惟未提
    及公司股東出資額之歸屬，要難憑此推認上訴人主張為真正
    。又甲○○2 人於瑞雄有限公司之出資額係各自獨立，甲○
    ○於105 年12月18日時所持出資額僅達瑞雄有限公司資本額
    47%，則其於斯時受上訴人詢及購股事宜，答稱至少需要55%
    ，僅係表達其需擁有更多出資額，以裁決瑞雄有限公司所有
    事務。再觀諸兩人是日對話紀錄，甲○○於對話中表示「我
    知道啦」，應僅係委婉請上訴人停止叨唸，亦難認甲○○同
    意系爭出資額確有借名登記關係。至證人黃聖富、陳淑瓊、
    張曉堤均表明不清楚上訴人與股東間登記出資額之關係及後
    續股東出資額轉讓之原因，該三人證述自亦不足為上訴人有
    利之認定。上訴人既不能證明系爭出資額有借名登記關係，
    則其請求被上訴人返還瑞雄公司股份及將該返還股份登載股
    東名簿，自屬無據。謝素嬿分別因於105 年12月21日傷害上
    訴人及於105年8月11日傷害高峯玉，經橋頭地院以106 年度
    簡上字第151 號刑事判決判處執行拘役90日確定，已如前述
    ，則上訴人依民法第416條第1項規定，撤銷其贈與謝素嬿用
    以繳納瑞雄有限公司出資額之50萬元，即屬有據，甲○○ 4
    人自應返還50萬元予上訴人。又甲○○4 人並未證明上訴人
    於提起本件訴訟前對於謝素嬿已為宥恕表示，及上訴人對謝
    素嬿負有返還30萬元之債務，則甲○○4 人抗辯上訴人之撤
    銷權業已消滅及以該30萬元債權與上訴人本件請求互為抵銷
    云云，自不足採。從而，上訴人撤銷其與謝素嬿關於50萬元
    贈與契約，依不當得利及繼承法律關係，請求甲○○4 人連
    帶給付50萬元，為有理由，應予准許。至其依民法第179 條
    、類推適用民法第541條第2項規定、繼承法律關係，請求甲
    ○○、丙○○2人移轉瑞雄公司股份，及依公司法第169條第
    1 項、165條第1項規定，請求瑞雄公司將上訴人姓名、住所
    及上開返還之股數登載於公司股東名簿，為無理由，不應准
    許等詞，為其判斷之基礎。
四、本院判斷：
（一）廢棄發回部分（即關於駁回上訴人撤銷贈與後依不當得利
      及繼承法律關係，請求丙○○2 人移轉瑞雄公司股份及瑞
      雄公司將丙○○2 人應返還之股數登載於股東名簿暨判命
      甲○○4人連帶給付50萬元）
      按解釋契約，應探求當事人立約時之真意。查上訴人於79
      年間創立瑞雄有限公司，資本額500 萬元，其子、媳、配
      偶等家屬擔任股東所應繳之股款，源自上訴人交付之金錢
      ，登記為各自之出資額。謝素嬿持有50萬元出資額，為原
      審認定之事實。又證人張曉堤於原審證述：上訴人委請伊
      辦理瑞雄有限公司設立登記，並親自提供股東名冊等語（
      見原審卷第252、253頁）。果爾，上訴人交付現金是否意
      在使謝素嬿繳納出資額成為瑞雄有限公司之股東？則其撤
      銷贈與後是否僅能請求返還該50萬元現金？非無再行斟酌
      餘地。乃原審未遑詳予調查，徒以瑞雄有限公司資本額之
      資金均為上訴人所提供，遽認上訴人係贈與謝素嬿50萬元
      現金，自欠允洽。又上訴人所贈與之標的，究係出資額之
      資金或該公司登記之出資額，攸關被上訴人所負返還義務
      之內容、暨上訴人得否請求瑞雄公司將伊之姓名、住所及
      應返還之股數登載於該公司之股東名簿之判斷，本件事實
      既未臻明瞭，本院自無從為法律上之判斷。另上訴人備位
      請求謝素嬿返還公司股份之訴是否有理由，猶待事實審調
      查審認，其次備位之訴亦應併予廢棄發回。上訴論旨，指
      摘原判決關此部分不當，求予廢棄，非無理由。末查，繼
      承人就被繼承人之債務，僅負以遺產為限度之物的有限責
      任。上訴人次備位聲明請求謝素嬿之繼承人甲○○4 人連
      帶返還50萬元，是否應予釐清，案經發回，應併注意及之
      ，附此敘明。
（二）駁回上訴部分（即駁回上訴人依借名登記關係請求）
      原審本其採證、認事及適用法律之職權行使，依調查所得
      之證據資料，以上述理由，認定上訴人與甲○○2 人就系
      爭出資額無借名登記關係存在，則上訴人依民法第179 條
      、類推適用民法第541條第2項、繼承法律關係及公司法第
      169條第1項、165條第1項規定，請求甲○○、丙○○2 人
      移轉瑞雄公司股份、瑞雄公司將上訴人姓名、住所及上開
      返還之股數登載於公司股東名簿，自屬無據，原審駁回其
      此部分之請求，經核於法並無違背。上訴論旨，以原審認
      定事實、取捨證據之職權行使暨其他與判決無涉之理由，
      指摘原判決此部分為不當，聲明廢棄，非有理由。
據上論結，本件上訴為一部有理由、一部無理由。依民事訴訟法
第477條第1項、第478條第2項、第481條、第449條第1 項、第78
條，判決如主文。
中    華    民    國   111    年    3     月    10    日
                      最高法院民事第五庭
                          審判長法官  袁  靜  文  
                                法官  林  金  吾  
                                法官  陳  靜  芬  
                                法官  許  秀  芬  
                                法官  石  有  為  
本件正本證明與原本無異
                                      書  記  官
中    華    民    國   111    年    3     月    30    日